【裁判字號】    92,台上,3584
【裁判日期】    920703
【裁判案由】    偽造文書
【裁判全文】
最高法院刑事判決                              九十二年度台上字第三五八四號
    上  訴  人  甲○○
                辛○○
                癸○○
                丙○○
                戊○○
                丑○○
                己○○
                壬○○
                乙○○
                子  ○
                寅○○
                丁○○
                庚○○
右上訴人等因偽造文書案件，不服台灣高等法院高雄分院中華民國八十九年七月二十
八日、八十九年八月十八日第二審判決（八十九年度上訴字第六六九號，起訴案號：
台灣澎湖地方法院檢察署八十六年度偵字第三二三、三九二號），提起上訴，本院判
決如左：
    主  文
原判決關於甲○○、辛○○、丁○○部分撤銷，發回台灣高等法院高雄分院。
其他上訴駁回。
    理  由
一撤銷發回部分：
本件原判決認定上訴人甲○○、辛○○分別係澎湖縣警察局馬公分局澎南漁港駐在所
主管及白沙分局大果葉漁港駐在所主管，均為依法令從事公務之人，對於轄區漁民出
具「近海漁民在民國八十四年及八十五年每年出海從事漁業勞動達三個月以上者」之
證明書，為渠等職務上掌管之公文書，上訴人丁○○（曾犯走私罪，經法院判處有期
徒刑七月，於八十二年一月二十日執行完畢）係澎湖區漁會甲類會員，欲參與八十六
年三月二十六日澎湖區漁會第十一屆監事選舉，而漁會會員屬近海漁民，在八十四年
及八十五年每年出海從事漁業勞動達三月以上者，為參選理、監事候選資格條件之一
。丁○○明知其於八十四年間僅隨進和吉號及利興號漁船出海作業六日，八十五年間
則未隨各該號漁船出海從事漁業勞動，為順利參加本選舉，竟在澎湖區漁會印發之空
白證明書上虛偽填載「丁○○先生自民國八十四年起至八十五年止確實服務在進和吉
號漁船實際出海從事近海漁業勞動每年達三個月以上」，再於八十六年二月間，持往
澎湖縣警察局馬公分局澎南漁港駐在所，請求主管甲○○在該證明書上加蓋該漁港駐
在所之圓戳及職名章。甲○○明知必須根據舢舨漁船進出港登記簿核算其出海日數無
誤後，始得蓋章核發上述證明書，且明知丁○○在八十四年及八十五年間每年實際出
海作業之日數均未超過三個月，竟與丁○○基於共同犯意聯絡，由甲○○在上開證明
書加註漁船船名「進和吉」字樣並依職權予以核章，將丁○○於八十四年及八十五年
每年實際出海長達三個月以上之不實事項，登載於職務上所掌管之該證明書上，嗣由
丁○○持往澎湖區漁會順利完成監事候選人登記，均足以生損害於澎湖區漁會辦理選
舉之公正性。洪榮錦明知其於八十四年及八十五年間均未隨澎舢０五二號漁船出海從
事漁業勞動，為順利參加本選舉，竟委託其子洪福文在澎湖區漁會印發之空白證明書
上虛偽填載「洪榮錦先生自民國八十四年起至八十五年止確實服務在澎舢０五二號漁
船實際出海從事近海漁業勞動每年達三個月以上」，並由洪福文於八十六年一月二十
七日，持往澎湖縣警察局白沙分局大果葉漁港駐在所，請求主管辛○○在該證明書上
加蓋該漁港駐在所之圓戳及職名章。辛○○明知該漁港駐在所僅有舢舨漁船進出港登
記簿可資核算洪榮錦出海日數，依法必須審核申請人之舢舨漁船進出港登記簿無誤後
，始得蓋章核發上述證明書，且明知洪榮錦在八十四年及八十五年間每年實際出海作
業之日數均未超過三個月，竟與洪福文及洪榮錦於上開證明書依職權予以核章，將洪
榮錦於八十四年及八十五年每年實際出海長達三個月以上之不實事項，登載於職務上
所掌管之該證明書上，嗣由洪榮錦持往澎湖區漁會順利完成監事候選人登記，均足以
生損害於澎湖區漁會辦理選舉之公正性等情。因而撤銷第一審關於諭知甲○○、辛○
○、丁○○無罪部分之判決，改判論處甲○○、辛○○共同公務員明知為不實之事項
而登載於職務上所掌之公文書，足以生損害於公眾罪刑，丁○○行使公務員明知為不
實之事項，而登載於職務上所掌之公文書，足以生損害於公眾罪刑（累犯），固非無
見。
惟查(一)、刑法第二百十三條登載不實罪，以公務員所登載不實之事項出於明知為前提
要件，所謂明知，係指直接故意而言，若為間接故意或過失，均難繩以該條之罪。原
判決以台灣省政府警政廳已於八十六年二月二十五日以八十六年警檢字第二七五五八
號函澎湖縣警察局，如認有出具漁民出海證明之必要者，應依「機漁船筏舢舨出入港
登記簿」所載資料出具證明。澎湖縣警察局馬公分局並自八十六年二月十三日起至同
年三月十日止，利用聯合勤教、擴大晚報、通報、晚報等機會宣達台灣省政府警政廳
上開審核舢舨漁船進出港登記簿之指示。上訴人甲○○、辛○○未依該規定辦理，因
認其有登載不實文書之故意，丁○○與甲○○有共犯關係。然查澎湖縣警察局係於八
十六年二月二十六日收到台灣省政府警政廳上開函文，經於當天十時五十六分、十五
時四十分以電話通報「澎南所」警員蘇林輝、「白沙漁」警員許丕樟，有卷附之該函
文收文章、澎湖縣警察局公務電話紀錄表可按（八十六年他字第００二八號卷第二宗
第一一六、一一七頁，第一審卷第一三七、一三八頁）。而原判決所記載之事實，甲
○○與丁○○共犯登載不實證明書之時間係在八十六年二月間（證明書只記載八十六
年，月、日部分空白，上開他字第００二八號卷第二宗第二六一頁）；辛○○登載不
實證明書之時間係八十六年一月二十七日。如果無訛，則甲○○、辛○○於登載各該
證明書時，是否已知悉上開函文之規定，澎湖縣警察局馬公分局於八十六年二月二十
六日以前之聯合勤教、晚報、通報宣達之內容是否包括該函文，仍有欠明瞭，原判決
對此未詳予調查釐清，遽憑該函文認定甲○○、辛○○有登載不實文書之故意及丁○
○與甲○○有共犯關係，尚嫌速斷。又甲○○否認有登載不實文書之故意，於第一審
辯稱：「我二月初即受理丁○○…要申請證明，當初我認為證明書有問題，所以我就
未蓋，並將他們退回，待向上級請示後再決定，我在分局晚報提三次都未得到答覆，
一直到二十六日才蓋出去。」「我是二十六日蓋出，但我們二十七日有開會，當時我
已蓋出，來不及，但我有補救措施，但未報名截止前，將正確之出入港資料報上去，
就無失職可言。」等語（第一審卷第一二六頁背面、一二七頁正面）。卷附澎湖縣警
察局八十六年八月二十八日澎警督字第二０四九八號函附之該局督察室簽，記載：「
二林所長（甲○○）受理證明書後，認為證明書內容規定含糊產生疑慮，於二月二十
五日分局擴大晚報提會請示，有關漁會印製之證明書，漁民要求核章認定標準如何？
分局長…要求安檢組洪組長請示相關單位，審慎處理說明，翌日（二十六日）洪組長
於晚報答覆，有關漁民申請核發證明書，應以進出港紀錄簿之資料以抄錄或影印方式
配合辦理。三二月二十七日晚報由許副分局長主持，針對證明書一案，…各所若已開
出之證明書，未實際抄錄進出港日期或不符要件者，應立即向漁民或漁會索回。四二
月二十七日林所長知悉該所已開立四張證明書其中三張（丁○○、…）可能有瑕疵，
但向漁民及漁會要求索回，又未獲同意，林員當場建議安檢組洪組長行文區漁會更正
錯誤。」等語（第一審卷第一五七至一五九頁）。如果非虛，則甲○○出具丁○○之
證明書當時，究係因無明確之認定標準可供遵循而發生誤認導致登載不實，抑或故為
不實之登載，亦非全無疑義而待究明。乃原判決對此有利於甲○○之證據，未詳予調
查審酌，亦有未洽。(二)、事實審法院調查所得之證據，如其內容或對同一待證事實之
價值不相一致時，自應依論理及經驗法則加以取捨，形成心證，於判決理由內詳予敘
明，以憑認定事實；否則，如就此等證據未加取捨，全部採為認定犯罪事實之依據，
而未說明理由，即有證據上理由矛盾及理由不備之違法。原判決援引證人洪福文於偵
查中供稱：伊受其父親洪榮錦之託，持上開證明書請求辛○○核章，該證明書內容係
辛○○代填。於原審證稱：前開證明書內除八十四年及八十五年是漁會人員本來填好
外，其餘「洪榮錦」、「住所」、「澎舢０五二號」漁船，都是伊填寫的，伊是填寫
完後才拿到駐在所請求辛○○用印等語，而認定辛○○與洪福文、洪榮錦共犯本件之
罪。但對洪福文上開前後不同且相互矛盾之供述，究竟如何取捨，未於理由內詳予說
明論斷，併採為辛○○犯罪之憑據，難謂為適法。甲○○、辛○○、丁○○分別提起
上訴，指摘原判決關於彼等部分不當，非無理由，應認此部分有撤銷發回更審之原因
。
二上訴駁回部分：
按刑事訴訟法第三百七十七條規定，上訴於第三審法院，非以判決違背法令為理由，
不得為之。是提起第三審上訴，應以原判決違背法令為理由，係屬法定要件。如果上
訴理由狀並未依據卷內訴訟資料，具體指摘原判決不適用何種法則或如何適用不當，
或所指摘原判決違法情事，顯與法律規定得為第三審上訴理由之違法情形，不相適合
時，均應認其上訴為違背法律上之程式，予以駁回。本件上訴人癸○○之上訴意旨略
稱：(一)、原判決以澎湖縣警察局各分局於八十二年間澎湖區漁會第十屆理、監事選舉
期間，曾核發漁民出海證明書，上訴人癸○○應知悉相關規定，而認定其有犯罪之故
意。但八十二年間核發之單位係各分局安檢組，原判決未詳查癸○○當時是否承辦該
業務，逕為上開認定，顯屬以臆測之詞推斷事實，有應於審判期日調查之證據未予調
查之違法。(二)、系爭漁民出海證明之內容「（某人）自民國００年起至００年止確實
服務在（某漁船）實際出海從事近海漁業勞動每年達三個月以上」，其中關於「近海
漁業勞動」、「實際出海」、「三個月」之真義如何？仍有疑義，甲○○曾於澎湖縣
警察局馬公分局晚報上提出質疑，該分局副分局長許文光曾認不宜由警察機關審核所
謂「三個月」應如何認定等爭議，上訴人癸○○初次承辦該業務如何能知其詳情而明
知故犯，台灣省政府警政廳函文以「機漁船筏舢舨出入港登記簿」所載資料出具證明
，顯以「登記出海」為限，而非「實際出海」為核算，與證明書所載用語亦同，原判
決憑此函文認定癸○○有犯罪之故意，亦有不當等語。上訴人丙○○、戊○○、丑○
○、寅○○、己○○、壬○○、乙○○、子○、庚○○等九人（以下稱丙○○等九人
）之上訴意旨略稱：(一)、內政部1.台內社字第六六二五二三號令規定，漁會甲類
會員，近海漁民，最近二年每年實際出海從事近海漁業勞動達三個月以上，持有港檢
單位出具之證明文件者，得登記為漁會理、監事候選人。係以「實際出海從事近海漁
業勞動」為依據，並非以「機漁船筏舢舨出入港登記簿」為唯一審核標準。台灣省政
府警政廳上開函文與內政部頒布之命令牴觸，應屬無效，原判決對此有利於丙○○等
九人之證據，未說明不採之理由，有理由不備之違法。(二)、丙○○等九人因欲參加澎
湖區漁會第十一屆理、監事選舉，因均有實際出海在海上作業，符合漁民資格，乃循
往例持空白證明書向各港口駐在所申請核章出具證明，並無任何非法之意圖，也不知
有上開台灣省政府警政廳之函文，且該函文係於八十六年二月二十六日始送達澎湖縣
警察局，該局於當天以電話通報各漁港駐在所，各承辦警員不可能明知其事仍與丙○
○等九人勾結而為不實之登載，丙○○等九人信賴警方合法出具之證明書而持以行使
，並無違法可言。(三)、丑○○參加監事選舉原無須證明書、寅○○係水產學校畢業，
本即具有漁民資格，參選理事，亦無須證明書，均無偽造證明書持以行使之必要，原
判決未詳予究明，遽認彼等犯本件之罪，亦有理由不備之違法等語。
惟查原判決認定癸○○及丙○○等九人，有原判決事實欄所記載之犯行，係依憑癸○
○及丙○○等九人、共同被告歐祖得、吳卓翰、林昭宏、李長豐、鄭一鵬之相關供述
、證人陳晶卉、吳藤雄、葉明縣、張名譽、蘇富士、顏石山、洪平財、劉經周、陳平
和、黃宣貴、呂高陞、王長大、陳順來之證言、卷附澎湖區漁會第十一屆理事及監事
候選人資格審查紀錄表、理事、候補理事、監事、候補監事當選人簡歷冊各一份、內
政部七十八年一月二十一日台內社字第六六二五二三號令、台灣省政府警政廳八十六
年一月八日八十六警檢字第一九０六號函、八十六年二月二十五日八十六警檢字第二
七五五八號函各一份、清查表、登載不實之證明書各五份、變造之證明書二份、內北
垵漁港駐在所舢舨漁船進出港登記簿、大池漁港駐在所舢舨漁船進出港登記簿、馬公
漁港駐在所舢舨漁船進出港登記簿、將軍漁港駐在所舢舨漁船進出漁港登記簿、吉貝
漁港駐在所舢舨漁船進出港登記簿各一本、澎湖縣警察局安檢課八十六年二月二十五
日通報澎湖縣警察局白沙分局八十六年二月份下旬聯合勤教會議資料、澎湖縣警察局
馬公分局八十六年二月十三日聯合勤教會議資料、公務電話紀錄表、澎湖縣警察局望
安分局八十六年二月十二日及二十六日聯合勤教會資料、澎湖縣警察局白沙分局八十
六年二月下旬聯合勤教會議資料、澎湖區漁會八十六年六月三日澎漁會會字第一四一
０號函各一份等證據，予以綜合判斷，因而撤銷第一審關於諭知癸○○、丙○○、戊
○○、丑○○、寅○○、己○○、壬○○、乙○○、子○、庚○○無罪之判決，改判
論處癸○○共同公務員明知為不實之事項，而登載於職務上所掌之公文書，足以生損
害於公眾罪刑；丙○○、戊○○、丑○○、寅○○、壬○○、乙○○、子○行使公務
員明知為不實之事項，而登載於職務上所掌之公文書，足以生損害於公眾罪刑；己○
○、庚○○行使變造公文書，足以生損害於公眾罪刑，已詳予說明其所憑之證據及其
認定之理由。而以上訴人癸○○及丙○○等九人，雖均否認犯罪，分別辯稱：沒有故
為登載不實文書及行使登載不實文書、行使變造公文書之犯行，認係卸責之詞，不足
採信，依據卷內資料於理由內分別予以指駁。所為論斷，均有卷存資料可資覆按，從
形式上觀察，並無所謂違背法令之情形。按內政部七十八年一月二十一日台內社字第
六六二五二三號令：「漁會甲類會員合於左列各款情形之一者，得登記為漁會理、監
事候選人：(二)、近海漁民，最近二年每年實際出海從事近海漁業勞動達三個月以上，
持有港檢單位出具之證明文件者。」，係對漁業理、監事候選人資格之規定，而台灣
省政府警政廳八十六年二月二十五日八十六警檢字第二七五五八號函：「如貴局認有
出具證明之必要者，可自行依權責辦理，惟應謹守行政中立原則，並確依機漁船筏舢
舨出入港登記簿所載資料出具證明。」係通函各縣市警察局核發漁民出海證明應依據
之資料，其間並無牴觸之處，各警察機關核發上開證明時自應遵守。丙○○等九人上
訴意旨指後函與前令牴觸，尚有誤會。又原判決已綜合卷內上開證據說明，澎湖縣警
察局於八十六年二月二十六日接到台灣省政府警政廳上述函文後，即於當天先以電話
通報所屬各分局及漁港駐在所遵行。而丙○○明知其八十四年僅在金日發十號漁船出
海作業十日，八十五年則未隨船出海從事漁業勞動；戊○○亦明知其於八十四年並未
隨西益利號漁船出海作業，八十五年僅隨西益利號漁船出海作業七日，二人竟分別在
澎湖區漁會核發之空白證明書上不實填載「丙○○先生自民國八十四年起至八十五年
止確實服務在金日發十號漁船實際出海從事近海漁業勞動每年達三個月以上。」「戊
○○先生自民國八十四年起至八十五年止確實服務在西益利號漁船實際出海從事近海
漁業勞動每年達三個月以上。」持交知情之歐祖得蓋章核發後持以行使。丑○○明知
其於八十四年及八十五年均未隨聖長航號漁船出海從事漁業勞動，竟在上述空白證明
書上不實填載「丑○○先生自民國八十四年起至八十五年止確實服務在聖長航漁船實
際出海從事近海漁業勞動每年達三個月以上。」於八十六年三月三日持交知情之吳卓
翰蓋章核發後持以行使。寅○○明知其於八十四年及八十五年均未隨聖滿進二號漁船
出海從事漁業勞動，竟於上述空白證明書上不實登載「寅○○先生自民國八十四年起
至八十五年止確實服務在聖滿進二號漁船實際出海從事近海漁業勞動每年達三個月以
上。」於八十六年三月四日持交知情之林照宏蓋章核發後持以行使。壬○○與乙○○
均明知乙○○於八十四年僅隨連有財三號漁船出海從事漁業勞動十日，八十五年僅隨
該漁船出海三十七日，竟推由壬○○在上述空白證明書上不實填載「乙○○先生自民
國八十四年起至八十五年止確實服務在連有財三號漁船實際出海從事近海漁業勞動每
年達三個月以上。」於八十六年三月三日持往澎湖縣警察局望安分局將軍漁港駐在所
，請求癸○○核章，癸○○明知其事，且不依上述台灣省政府警政廳函文之規定，以
舢舨漁船出港登記簿核算其出海日，仍予以蓋章核發，交由壬○○、乙○○持以行使
。子○明知其於八十四年並未隨立吉發二號漁船出海從事漁業勞動，八十五年僅隨該
漁船出海作業一日，竟在上述空白證明書上不實記載「子○先生自民國八十四年起至
八十五年止確實服務在立吉發二號漁船實際出海從事近海漁業勞動達每年三個月以上
。」再持交知情之鄭一鵬蓋章核發後持以行使。己○○、庚○○明知其於八十四年及
八十五年間，分別未隨惠和號漁船及大順號漁船出海從事漁業勞動，分別在上述空白
證明書上記載「己○○先生自民國八十四年起至八十五年止確實服務在００號漁船實
際出海從事近海漁業勞動每年達三個月以上。」「庚○○先生自民國八十四年起至八
十五年止確實服務在００號漁船實際出海從事近海漁業勞動每年達三個月以上。」經
李長豐蓋章後，擅自在各該證明書之漁船部分變造記載為「惠和」及「大順」，再持
以行使等情，因而論癸○○共同登載不實文書罪，丙○○、戊○○、丑○○、寅○○
、壬○○、乙○○、子○行使登載不實文書罪，己○○、庚○○行使變造公文書罪，
於法自屬有據。又台灣省政府警政廳前述函文係於八十六年二月二十六日送達澎湖縣
警察局，當天即由該局先以電話通報各分局及漁港駐在所，並列為聯合勤教之項目，
有澎湖縣警察局安檢課之通報、公務電話紀錄表、該局望安分局八十六年二月二十六
日聯合勤教會資料可稽，癸○○於八十六年三月三日核發乙○○之漁民證明時，台灣
省政府警政廳之上開規定已發布實施，其應知之甚詳，自應遵守，原審未調查其於之
前即八十二年間是否承辦此項業務，顯然於判決無影響，於法難謂有違背。丑○○、
寅○○既有行使前述登載不實之證明書，其犯罪即已成立，至其參與該次漁會理、監
事之選舉是否必備該文件，並不影響其犯罪之成立。原判決對此與犯罪是否成立無關
之事項未予調查說明，亦不容任意指為違法。癸○○及丙○○等九人，其餘上訴意旨
並未依據卷內資料具體指摘原判決有何違背法令之情形，徒憑己意，或就原判決已有
調查說明之事項，或就原審證據取捨及判斷證據證明力之職權行使，漫指原判決此部
分違法，再為事實上之爭執，難認係適法上訴第三審之理由。此部分上訴為違背法律
上之程式，應予駁回。
據上論結，應依刑事訴訟法第三百九十七條、第四百零一條、第三百九十五條前段，
判決如主文。
中      華      民      國    九十二    年      七      月      三      日
                              最高法院刑事第三庭
                                  審判長法官  董  明  霈
                                        法官  林  茂  雄
                                        法官  王  居  財
                                        法官  張  祺  祥
                                        法官  石  木  欽
      右正本證明與原本無異
                                              書  記  官
中      華      民      國    九十二    年      七      月      十      日
                                                                        Ｌ


司法院資訊處製作；財團法人民間司法改革基金會備份。
